最高法院刑事判決　　　　　　　一○○年度台上字第二二八號
上　訴　人　張寶如
選任辯護人　郭蕙蘭律師
上列上訴人因偽造文書案件，不服台灣高等法院中華民國九十八
年九月九日第二審判決（九十八年度上訴字第二○四四號，起訴
案號：台灣板橋地方法院檢察署九十六年度偵字第二七三一二號
），提起上訴，本院判決如下：
    主  文
原判決撤銷，發回台灣高等法院。
    理  由
本件原審經審理結果，認為上訴人張寶如之行使偽造私文書犯行
，罪證明確，第一審判決經比較刑法之新舊規定後，依想像競合
犯、行為時即修正前刑法連續犯、牽連犯規定，從一重論處上訴
人共同連續行使偽造私文書，足以生損害於他人罪刑，為無不合
，予以維持，並引用第一審判決書記載之事實、證據及理由，駁
回上訴人之第二審上訴。固非無見。
惟查：(一)有罪之判決書，應記載認定犯罪事實所憑之證據及其認
定之理由，刑事訴訟法第三百十條第一款定有明文，而認定事實
所憑之證據，須確實存在，就該卷宗內不難考見者，始克當之，
倘判決書內所記載之證據，為卷內所無，或與卷內筆錄或證物之
內容不相適合，則其判決之根據，實際上並不存在，自屬採證違
法。本件原判決係以張寶鳳於民國九十二年十月二十日自任會首
，召集含會首計四十九人之合會，嗣至九十六年二月二十日，因
活會會員欲標會時，方查知已遭張寶鳳分別與上訴人及其妹張寶
釵共同冒標，而除張寶釵冒標部分業已另行和解賠償，張寶鳳與
上訴人則另於同年三月十九日與遭冒標會員為調解，應允連帶賠
償，然因未依調解履行，方於九十七年一月間提告等情，業據告
訴人即被害人許金富、陳秋財、楊洪美玉、洪麗雯、丁秀卿及告
訴代理人李安理（即金霞）、吳真真、許倩怡指訴一致在卷，核
與張寶鳳、張寶釵坦認渠等於標取參加之會數後，均已為死會，
乃利用會員未到場，冒用未到場會員名義填寫標單冒標，張寶釵
冒其妹張珮蓁參加一會已標取會款，另冒標吳冠琳二會及吳漣綺
一會計三會會款；上訴人則冒標阿卿、許逸蘋、許金富及林碧吟
四會會款，餘洪美玉等六會則由張寶鳳冒標，再推由張寶鳳見機
向活會會員佯稱不相識之得標者，並收取會款，而分別交予冒標
之上訴人與張寶釵，或自行花用等情相符，可堪信為真實。並有
家庭互助會名單及上訴人同意與張寶鳳連帶清償之台北縣板橋市
調解委員會調解書十件在卷可按，足見上訴人之自白與事證相符
，乃執之為上訴人本件犯罪之論據。並以括弧註明上開卷證之出
處分別為第七八六○號偵卷九十七年三月十七日詢問筆錄第二、
三頁；一審法院訴緝字第二三一號卷第二十三、二十四頁、原審
上訴字第二三七號卷第四十四頁背面、四十五頁準備程序筆錄、
第一三三背面、一三四頁、第一五三頁背面、一五五頁審判筆錄
、他字第九八○號偵卷第六至十六頁。然稽諸卷證資料，並無上
開理由所指之偵字第七八六○號、他字第九八○號偵查卷及原審
法院上訴字第二三七號卷，亦未見有告訴人許金富、陳秋財、楊
洪美玉、洪麗雯、丁秀卿及告訴代理人李安理、吳真真、許倩怡
關於渠等參與之本件互助會如何遭冒標會款之指訴及記載上訴人
、張寶鳳嗣與被冒標會員達成清償協議之台北縣板橋市調解委員
會調解書可資查考。則原審論罪科刑判決所引用之上開證據，既
為卷內無從考見，按諸上開說明，其採證違法，自屬判決違背法
令。(二)刑法第二百十九條規定：偽造之印文或署押，不問屬於犯
人與否，沒收之。係採義務沒收主義，凡偽造之印文或署押，不
論是否屬於犯人所有，亦不論有無搜獲扣案，苟不能證明其已滅
失，均應依法宣告沒收。原判決係引用第一審判決書記載之事實
，認上訴人與張寶鳳基於意圖為自己不法所有及偽造私文書之概
括犯意聯絡，於九十二年十月二十日起，至九十五年七月一日止
之期間內，先後四次於不詳日期，在台北縣板橋市○○路二七五
巷十九號分別冒用互助會會員「阿卿（真實姓名、年籍均不詳）
」、許逸蘋、許金富及林碧吟名義，在空白紙上偽造渠等署名及
標金金額，投標行使，且均得標，而向當時尚屬活會之各該互助
會員冒標會款等情。依此，上訴人與張寶鳳既於空白標單上冒簽
上開互助會員之署名，而偽造該標單行使，則該偽造標單上偽簽
之署押，依上開規定，乃法院依法應予宣告沒收之物，並無斟酌
餘地。第一審判決對此未宣告沒收，亦未說明其理由，而原判決
予以引用，仍未置一詞加以說明，尚嫌理由不備。以上，或係上
訴意旨所指摘，或為本院得依職權調查之事項，應認原判決有撤
銷發回更審之原因。原判決關於不得上訴第三審之詐欺取財及不
另諭知無罪部分，基於審判不可分之原則，均併予發回。
據上論結，應依刑事訴訟法第三百九十七條、第四百零一條，判
決如主文。
中    華    民    國  一○○  年    一    月   十三   日
                      最高法院刑事第十庭
                          審判長法官  黃  一  鑫  
                                法官  張  春  福  
                                法官  林  勤  純  
                                法官  陳  國  文  
                                法官  宋  明  中  
本件正本證明與原本無異
                                      書  記  官  
中    華    民    國  一○○  年    一    月   二十   日
                                                      Q